【裁判字號】    89,判,2842
【裁判日期】    891005
【裁判案由】    營利事業所得稅
【裁判全文】
最  高  行  政  法  院  判  決                  八十九年度判字第二八四二號
    原      告  上毅建設股份有限公司
    代  表  人  甲○○
    被      告  財政部臺灣省中區國稅局
    代  表  人  楊重華
右當事人間因營利事業所得稅事件，原告不服行政院中華民國八十八年六月四日台八
十八訴字第二二○八二號再訴願決定，提起行政訴訟，本院判決如左：
    主  文
原告之訴駁回。
訴訟費用由原告負擔。
    事  實
緣原告八十三年度營利事業所得稅結算申報，列報課稅所得額為新台幣（以下同）四
○、○六九、二六七元。被告依原告申報數核定。原告不服，就前五年核定虧損未扣
除餘額，申經復查結果，未准變更，提起訴願、再訴願，均遭駁回，遂提起行政訴訟
。茲摘兩造訴辯意旨於次：
原告起訴意旨略謂：壹、未提供施工日報表部分：１、按「營利事業應保持足以正確
計算其營利事業所得額之帳簿憑證及會計記錄」為所得稅法第二十一條第一項所明定
，揆其真義在於設置會計帳簿憑證之主要功能為「正確計算營利事業所得額」，因此
只要公司之帳簿憑證能正確計算營利事業所得額，即屬會計帳冊簿據完備，合先明
。２、次按施工日報表僅為營造業內部管理控制之用，與計算營利事業所得額並無直
接因果關係，蓋其為內容控制表單，客觀性較低，其於計算營利事業所得額並非唯一
決定因素，因此，未提供施工日報表並非會計帳冊簿據不完備。又從會計學理觀之，
當成本大於效益時，即可採用重要性原則，而不必拘泥於平時計算之繁瑣及無謂之耗
費，故屬內部控制之表單非屬必要。３、依財政部民國八十三年二月十六日台財稅第
八三一五八三五一七號函釋趣旨觀之，其提供施工日報表僅為查核營建業之耗用材料
及人工費用以便「正確計算營建成本」，唯若有相關之工程合約，建築師或技師所計
算之材料耗用明細表及材料明細帳，工資單、印領清冊及扣免繳憑單即可「正確計算
課稅所得額」，而可免提示施工日報表。原告已備有工程合約、材料耗用明細表及工
資扣繳憑單，即屬會計帳冊簿據完備，蓋其已能「正確計算課稅所得額」。再依營利
事業所得稅查核準則第五十八條第二款之規定（營建業依第五十九條比照辦理）推究
，若營建業未提示施工日報表，僅須查明有無超過耗用原料通常水準，而非會計帳冊
簿記不完備。４、會計帳冊簿據完備，究其實質，乃在於外來憑證取得是否依法取得
，帳冊是否記載正確無誤，而不在於輔助性功能之內部表單，蓋內部表單之功能不若
外來憑證客觀，且因公司基於成本之考量，其內部表單並非必要，中區國稅局並未探
究前述函釋之趣旨，不從有無逃漏行為審查，僅因客觀性薄弱之內部表單未具備，即
否准適用盈虧互抵之規定，其處分殊屬違法不當。犯有見樹不見林之弊。貳、未依規
定取得實際承包廠商開立之發票部分：一、原告係興建及銷售國民住宅之營利事業，
就其房屋安全結構部分，依建築法令規定，需委請具有專業技術且經政府特許之營造
廠承攬建造，因此，在法律強制規定下，原告與營造廠商所簽定之承攬合約，不得由
他人越俎代庖，亦即如不委託營造廠商，即無法興建房屋，而原告所委任承攬之營造
廠商均屬具有營造特許之公司行號，原告依「公信原則」與之簽訂承攬合約，只要該
等公司能履行合約規定之條款即可，基於「信賴保護原則」，原告與之交易自當受到
法律之保障。基此，原告依法需取具該等公司之統一發票，並無違反稅捐稽徵法第四
十四條規定之情事。二、所謂出借牌照廠商，依其通常行為可分為二種：１、一種係
個人在外承攬工程，向營造廠商借用牌照參與投標，在租稅上、個人因未辦理營業登
記，致逃漏營業稅及營利事業所得稅，而營造廠亦發生無銷貨事實，卻開立統一發票
與他人之所謂虛設行號公司。２、另一種係建設公司投資興建房屋，因礙於營建法令
規定，需委請營造廠商承攬興建，始得申請建築執照，因此建設公司必需與營造廠商
簽訂承攬合約。當建設公司為確保施工進度及品質另行代營造廠商找尋工程公司承攬
興建，致有衍生營造廠商再與工程公司另訂轉包合約書。此時在租稅上建設公司依法
取得營造公司開立之統一發票並據以登帳申報扣抵營業稅。而營造廠商取得下游承包
廠商開立之統一發票，前後手一致，任何一方並無短開或漏開發票之情事，與第一種
個人未辦營業登記，致生逃漏營業稅及營利事業所得稅之情況有別。究其實質，建設
公司與營造廠商興建房屋並無違反營業稅法及稅捐稽徵法之情事。三、依「．．．因
礙於建築法令之規定，取得出借牌照營造廠商開立之發票做為進項憑證，且該營造廠
商已依法報繳營業稅者．．．」為財政部八十四年五月二十三日台財稅第八四一六二
四七號函說明一、１所明釋，顯見財政部亦了解在建築法令規定下，建設公司必需委
請營造廠商承攬興建。試問不取具營造廠商開立之發票，要取得何種憑證？原告取得
營造廠商之發票，有何不法之處？當建設公司一方面為符合內政部營建主管機關之規
定必需委託營造廠商承攬工程時，另一方面財政部卻以營造廠商係出借牌照廠商為由
，指摘建設公司未依法取得憑證，試問建設公司應如何適從？四、依契約自由原則，
任何契約，只要無背於公共秩序、善良風俗或法律強制規定者，均不妨其生效，即在
不違反國家社會利益及一般利益及一般道德觀念，其法律行為並非無效，為適應社會
經濟活動之需要，契約內容之型態儘可由雙方當事人自由約定，因此，當建設公司與
營造廠商簽定之承攬合約，對於付款條件，實際建造情形，可否轉包，可否債權讓與
等等，只要能按圖施工，符合建築法令規定即可，且在租稅法上無任何一方逃漏時，
財政部實無權限定應以何種方式始可，中區國稅局昧於商業行為之變化性，未盡探究
之責即任意指摘建設公司未依規定取得憑證，令納稅義務人難以甘服。五、依前四、
之說明，財政部以出借牌照商並非實際交易之對象為由認定取得發票不合法，至為不
當，蓋營造廠商並不需要每件工程均需親自施工，因其對任何承攬之工程均需善盡監
督確保施工品質，及承擔未來工程瑕疵損害賠償及公共危險致人於死之責，並不因小
包（即轉包）而免除，財政部漠視於此，卻對此種行為認定非有實際交易行為，誠屬
閉門造車之作法。六、建設公司其營運有其特殊之處，不能與一般交易行為等同視之
，在各交易階段均無逃漏稅情形之下，財政部何以不能採行實質課稅原則，而欲擴張
解釋認定建設公司有違章情形，非致建設公司於受罰之地步不可。其違法處分，甚為
不當。、綜上所述，原告帳簿憑證完備取得憑證並無不法，懇請撤銷原處分及原決
定，以符公平正義等語。
被告答辯意旨略謂：一、按「以往年度營業之虧損，不得列入本年度計算。但公司組
織之營利事業，會計帳冊簿據完備，虧損及申報扣除年度均使用第七十七條所稱藍色
申報書或經會計師查核簽證，並如期申報者，得將經該管稽徵機關核定之前五年內各
期虧損，自本年純益額中扣除後，再行核課。」為所得稅法第三十九條所明定。次按
「營利事業應保持足以正確計算其營利事業所得額之帳簿憑證及會計紀錄。前項帳簿
憑證及會計紀錄之設置、取得、使用、保管、驗印、會計處理及其他有關事項之管理
辦法由財政部另定之。」復為同法第二十一條所明定。又依稅捐稽徵機關管理營利事
業會計帳簿憑證辦法第二條規定：「凡實施商業會計法之營利事業，應依左列規定設
置帳簿．．．一、．．．三、營建業：(一)日記簿．．．(二)總分類帳．．．(三)在建工程
明細帳．．．(四)施工日報表．．．(五)其他必要之補助帳簿。」另「主旨：公司組織之
營利事業，依所得稅法第三十九條但書規定，得在本年度純益額中扣除前三年虧損者
，除須使用藍色申報書或經委託會計師查核簽證申報外，並應以會計帳冊簿據完備及
如期申報要件。」、「查舊所得稅法第三十五條（修正所得稅法第三十九條）所稱『
會計帳冊簿據完備』一語除會計帳冊簿據，應依同法第三章第二節、商業會計法及本
部對帳簿憑證有關解釋令為認定標準外，所稱『完備』，自應以業經依照上開法令設
置帳簿，並依法取得憑證為要件．．．」分別為財政部六十七年四月十二日台財稅第
三二三八三號函及五十二年十一月二十二日台財稅發第八二一○號令等明釋有案。二
、本件原告不服本局之初查核定，以前五年核定虧損未扣除餘額一五、五九三、七一
三元，原申報自八十二年度扣除，因該年度涉有行為罰違章而否准扣除，惟依財政部
七十年二月十日台財稅第三一○○○號函釋，得於再次一年度申請扣除，請更正扣除
後並准予辦理八十三年度退稅云云，申經復查結果，以原告係經營國民住宅興建投資
業務，八十年至八十二年間興建上毅城堡房屋工程，未依規定取具實際承包人開立之
統一發票，而係取得專門出借牌照之大雄營造有限公司及良基營造有限公司開立之不
實憑證，金額分別為二五、四三六、○四七元及八、四○九、六六八元，充當營業成
本三三、八四五、七一五元。原告違反行為時所得稅法第二十一條及營利事業應保持
足以正確計算其營利事業所得額之帳簿憑證及會計紀錄之規定，經本局依稅捐稽徵法
第四十四條，應自他人取得憑證而未取得，就未取得憑證之總額，處百分之五罰鍰計
一、六九二、二八五元在案。又公司組織之營利事業，必須其會計帳冊簿據完備者，
即依商業會計法第十一條規定設置帳簿，並依法取得憑證單據者，始可適用所得稅法
第三十九條盈虧互抵之規定，原告八十及八十一年度未依規定取得憑證金額為一一、
八三五、三二五元及一三、六○○、七二二元，非屬情節輕微，應未符合盈虧互抵要
件，八十及八十一年度核定虧損數自不得自本期純益額中扣除，乃未准變更。原告以
大雄營造有限公司及良基營造有限公司均依法申報營業稅及營利事業所得稅，原告亦
依法申報，並無短報課稅所得額情事，參據大院八十四年度判字第二二七八號判決，
免按會計帳冊簿據不完備認列。取具非交易對象開立之統一發票作為進項憑證，仍准
適用所得稅法第三十九條有關前五年虧損扣除之規定，況原告會計帳冊完備，且歷年
營利事業所得稅申報，均經會計師查核簽證，依規定八十及八十一年度得將核定之虧
損於核定八十三年度全年所得額中予以扣除云云，訴經財政部訴願決定除持與本局相
同之論見外，並以原告八十及八十一年度分別未依規定取得實際交易對象所開立之進
項憑證金額為一一、八三五、三二五元及一三、六○○、七二二元，其欠缺成本費用
中之記帳憑證，自不符合會計帳冊簿據完備之要件，又八十及八十一年度未依規定取
得憑證金額為各該年度進項總額一○八、五一六、○三一元及七六、一○○、五四四
元之百分之十及百分之十七，非屬情節輕微，並無財政部八十三年七月十三日台財稅
第八三一六○一一七五號函「公司組織之營利事業經稽徵機關查獲短漏報所得稅稅額
不超過新台幣十萬元或短漏報課稅所得占全年所得額之比例不超過百分之五，且非以
詐術或其他不正當方法逃漏稅捐者，得視為短漏報情形輕微．．．免按會計帳冊簿據
不完備認定，仍准適用所得稅法第三十九條有關前五年虧損扣除額之規定，其屬會計
師查核簽證者亦同。」之適用。另所稱大院八十四年度判字第二二七八號判決，與本
案案情不同，遂駁回其訴願。原告訴經再訴願決定，除認訴願決定並無不妥外，又以
公司組織之營利事業，必須會計帳冊簿據完備，即依商業會計法第十一條規定設置帳
簿，並依法取得憑證單據者，始可適用所得稅法第三十九條盈虧互抵之規定，原告八
十及八十一年度未依規定取得憑證金額為一一、八三五、三二五元及一三、六○○、
七二二元，不符合盈虧互抵要件，訴稱八十及八十一年度核定虧損應自本期純益額中
扣除，自不足採，遂駁回其訴願。三、查原告從事之行業為營建業，本年度已興建成
屋之工地計有五處，此外尚三處工地之房屋尚未興建完成，帳列為在建工程，故原告
對其各該工程房屋興建過程中，應依法設置施工日報表，記載其工程每日有關進料、
領料、退料、工時及工作記錄等資料。惟查原告帳簿憑證之設置，業經其會計師查明
僅設置分錄簿、總分類帳及工程明細帳，並未依法設置施工日報表及其他有關建築材
料之補助帳簿，原告於復查時亦未提供施工日報表等帳冊供核，是本件原告主張其會
計帳冊簿據完備乙詞，並非屬實不足採信。且查前揭所得稅法第三十九條但書規定可
盈虧互抵之條件，須會計帳冊簿據完備始有其適用，原告未依法設置施工日報表即屬
會計帳冊不完備，則原告不符合該法條但書所規定之要件已臻明確。次查原告主張財
政部於八十三年二月十六日以台財稅第八三一五八三五一七號函示，營建業得提示相
關合約書等資料以憑核認，得免提示施工日報表乙節，經查該函釋係為計算工程材料
耗用情形，因可由相關資料（如工程合約）查得工程應耗量故得免提示施工日報表，
惟所得稅法第三十九條但書規定可盈虧互抵之條件，須會計帳冊簿據完備者始有其適
用，原告未依法設置施工日報表即屬會計帳冊不完備。再查大雄公司及良基公司經查
獲係專門出借牌照收取借牌費，有台灣台北地方法院檢察署檢察官及台灣高雄地方法
院檢察署檢察官起訴書附卷資證，是原告未依法向實際交易對象取得憑證，至為明確
，依首揭財政部五十二年十一月二十二日台財稅發第八二一○號令規定，應不符合「
會計帳冊簿據完備」之要件，又原告八十及八十一年度分別未依規定取得憑證金額一
一、八三五、三二五元及一三、六○○、七二二元，為各該年度進項總額一○八、五
一六、○三一元及七六、一○○、五四四元之百分之十及十七，已非屬違章情節輕微
。綜上所述，本件原告未依法設置「施工日報表」及其它「營建材料進耗存」之補助
帳簿，核與首揭稽徵機關管理營利事業會計帳簿憑證辦法規定不合，即屬帳冊憑證不
完備，自無所得稅法第三十九條規定之適用，另其未依規定取得憑證，違章情節亦非
屬輕微，是本局否准其適用盈虧互抵之規定，依法並無不合。且與本件相同案情之原
告上（八十二）年度營利事業所得稅提起行政訴訟案，亦經大院八十八年度判字第六
八一號判決原告之訴駁回，是原告所訴核不可採。據上論結：原處分及所為復查、訴
願、再訴願決定並無違誤，請判決駁回原告之訴等語。
    理  由
按「以往年度營業之虧損，不得列入本年度計算。但公司組織之營利事業，會計帳冊
簿據完備，虧損及申報扣除年度均使用第七十七條所稱藍色申報書或經會計師查核簽
證，並如期申報者，得將經該管稽徵機關核定之前五年內各期虧損，自本年純益中扣
除後，再行核課。」為行為時所得稅法第三十九條所明定。次按「營利事業應保持足
以正確計算其營利事業所得額之帳簿憑證及會計記錄。前項帳簿憑證及會計記錄之設
置、取得、使用、保管、驗印、會計處理及其他有關事項之管理辦法，由財政部另定
之。」營建業應設置一、日記簿。二、總分類帳。三、在建工程明細帳。四、施工日
報表。五、其他必要之補助帳冊。復為行為時所得稅法第二十一條及稅捐稽徵機關管
理營利事業會計帳簿憑證辦法第二條所明定。又所得稅法第三十九條所稱會計帳冊簿
據完備，除會計帳冊簿據應依同法第三章第二節、商業會計法及財政部對帳簿憑證有
關解釋令為認定標準外。所稱完備，自應以業經依照上開法令設置帳簿，並依法取得
憑證為要件，如確屬有成本費用中之記帳憑證欠缺或經核定認有未取得支付憑證，並
未依商業會計法第十四條辦理情形，自不符上項要件，應不得適用同法同條件將前五
年各期虧損自本年純益額中扣除之規定，為財政部五十二年十一月二十二日台財稅第
八二一○號函釋有案。本件原告不服被告之初查核定，以前五年核定虧損未扣除餘額
一五、五九三、七一三元，原申報自八十二年度扣除，因該年度涉有行為罰違章而否
准扣除，惟依財政部七十年二月十日台財稅第三一○○○號函釋，得於再次一年度申
請扣除，請更正扣除後並准予辦理八十三年度退稅云云，申經復查結果，以原告係經
營國民住宅興建投資業務，八十年至八十二年間興建上毅城堡房屋工程，未依規定取
具實際承包人開立之統一發票，而係取得專門出借牌照之大雄營造有限公司及良基營
造有限公司開立之不實憑證，金額分別為二五、四三六、○四七元及八、四○九、六
六八元，充當營業成本三三、八四五、七一五元。原告違反行為時所得稅法第二十一
條及營利事業應保持足以正確計算其營利事業所得額之帳簿憑證及會計記錄之規定，
經被告依稅捐稽徵法第四十四條，應自他人取得憑證而未取得，就未取得憑證之總額
，處百分之五罰鍰計一、六九二、二八五元在案。又公司組織之營利事業，必須其會
計帳冊簿據完備者，即依商業會計法第十一條規定設置帳簿，並依法取得憑證單據者
，始可適用所得稅法第三十九條盈虧互抵之規定，原告八十及八十一年度未依規定取
得憑證金額為一一、八三五、三二五元及一三、六○○、七二二元，非屬情節輕微，
本案既未符合盈虧互抵要件，八十及八十一年度核定虧損數自不得自本期純益額中扣
除，乃未准變更。原告不服，循序提起行政訴訟，主張：按施工日報表僅為營造業內
部管理控制之用，與計算營利事業所得額並無直接因果關係，蓋其為內部控制表單，
未提供施工日報表並非帳冊簿據不完備。依財政部八十三年二月十六日台財稅第八三
一五八三五一七號函釋意旨觀之，其提供施工日報表僅為查核營建業之耗用材料及人
工費用以便正確計算營建成本，惟若有關之工程合約、建築師、或技師所計算之材料
耗用明細表、工資單、印領清冊及扣（免）繳憑單即可正確計算課稅所得額，而可免
提示施工日報表。又大雄營造有限公司及良基營造有限公司均依法申報營業稅及營利
事業所得稅，原告亦依法申報，並無短報課稅所得額情事，參據本院八十四年度判字
第二二七八號判決，免按會計帳冊簿據不完備認列。取具非交易對象開立之統一發票
作為進項憑證，仍准適用所得稅法第三十九條有關前五年虧損扣除之規定，況原告會
計帳冊完備，且歷年營利事業所得稅申報，均經會計師查核簽證，依規定八十年及八
十一年度得將核定之虧損於核定八十三年度全年所得額中予以扣除云云。查原告從事
之行業為營建業，本年度已興建成屋之工地計有五處，此外尚有三處工地之房屋尚未
興建完成，帳列為在建工程，故原告對其各該工程房屋興建過程中，應依法設置施工
日報表，記載其工程每日有關進料、領料、退料、工時及工作記錄等資料。惟查原告
帳簿憑證之設置，業經其會計師查明僅設置分錄簿、總分類帳及工程明細帳，並未依
法設置施工日報表及其他有關建築材料之補助帳簿，原告於復查時亦未提供施工日報
表等帳冊供核，是本件原告主張其會計帳冊簿據完備乙詞，並非屬實不足採信。且查
前揭所得稅法第三十九條但書規定可盈虧互抵之條件，須會計帳冊簿據完備始有其適
用，原告未依法設置施工日報表即屬會計帳冊不完備，則原告不符合該法條但書所規
定之要件已臻明確。次查原告主張財政部於八十三年二月十六日以台財稅第八三一五
八三五一七號函示，營建業得提示相關合約書等資料以憑核認，得免提示施工日報表
乙節，經查該函釋係為計算工程材料耗用情形，因可由相關資料（如工程合約）查得
工程應耗量故得免提示施工日報表，惟所得稅法第三十九條但書規定可盈虧互抵之條
件，須會計帳冊簿據完備者始有其適用，原告未依法設置施工日報表即屬會計帳冊不
完備。再查大雄公司及良基公司經查獲係專門出借牌照收取借牌費，有台灣台北地方
法院檢察署檢察官及台灣高雄地方法院檢察署檢察官起訴書附卷資證，是原告未依法
向實際交易對象取得憑證，至為明確，依首揭財政部五十二年十一月二十二日台財稅
發第八二一○號令規定，應不符合「會計帳冊簿據完備」之要件。又原告八十及八十
一年度未依規定取得憑證金額一一、八三五、三二五元及一三、六○○、七二二元，
為各該年度進項總額一○八、五一六、○三一元及七六、一○○、五四四元之百分之
十及十七，非屬違章情節輕微，並無財政部八十三年七月十三日台財稅第八三一六○
一一七五號函「公司組織之營利事業，經稽徵機關查獲短漏報所得稅稅額不超過新台
幣十萬元，或短漏報課稅所得占全年所得額之比例不超過百分之五，且非以詐術或其
他不正當方法逃漏稅捐者，得視為短漏報情形輕微．．．免按會計帳冊簿據不完備認
定，仍准適用所得稅法第三十九條有關前五年虧損扣除額之規定，其屬會計師查核簽
證者亦同。」之適用。另所稱本院八十四年度判字第二二七八號判決，與本案案情不
同，自不得比附援引，而為原告有利之認定。綜上所述，本件原告未依法設置「施工
日報表」及其他「營建材料進耗存」之補助帳簿，核與首揭稽徵機關管理營利事業會
計帳簿憑證辦法規定不合，即屬帳冊憑證不完備，自無所得稅法第三十九條規定之適
用。另其未依規定取得憑證，違章情節亦非屬輕微。是被告否准其適用盈虧互抵之規
定，依法並無違誤，一再訴願決定遞予維持，亦無不合。原告起訴意旨，難謂有理由
，應予駁回。
據上論結，本件原告之訴為無理由，爰依行政訴訟法施行法第二條、行政訴訟法第九
十八條第三項前段，判決如主文。
中      華      民      國    八十九    年      十      月      五      日
                          最 高 行 政 法 院  第 三 庭
                                審 判 長 法  官      曾  隆  興
                                         法  官      吳  明  鴻
                                         法  官      徐  樹  海
                                         法  官      鄭  淑  貞
                                         法  官      林  家  惠
右  正  本  證  明  與  原  本  無  異
                                         法院書記官  王  福  瀛
中      華      民      國    八十九    年      十      月      六      日


司法院資訊處製作；財團法人民間司法改革基金會備份。
